【裁判字號】    98,上易,329
【裁判日期】    980806
【裁判案由】    詐欺
【裁判全文】
臺灣高等法院臺南分院刑事判決         98年度上易字第329號
上  訴  人  臺灣臺南地方法院檢察署檢察官
被      告  乙○○
選任辯護人
即扶助律師  李慧千律師
上列上訴人因被告詐欺案件，不服臺灣臺南地方法院97年度易字
第778號中華民國98年3月27日第一審判決（起訴案號：臺灣臺南
地方法院檢察署96年度偵續一字第25號），提起上訴，本院判決
如下：
    主  文
上訴駁回。
    理  由
一、公訴意旨略以：乙○○明知其並無支付鴨隻飼料貨款之能力
    ，詎竟基於為自己不法所有之概括意圖，自民國94年6月13
    日起至同年9月5日止，陸續每隔幾日即佯向興泰實業股份有
    限公司（下稱興泰公司）訂購如附表一所示之蛋鴨飼料或原
    料，並陸續以如附表二所示6紙支票抵付部分貨款（即其自
    94年6月13日起至8月29日止，向興泰公司購買取得之飼料共
    181,790公斤、價金計新臺幣1,624,486元之部分），致興泰
    公司不知是詐，遂陸續出貨予乙○○。嗣於94年9月間，興
    泰公司人員至乙○○位於臺南縣善化鎮及後壁鄉等處之鴨舍
    查訪後，發現乙○○僅共飼養壹萬餘隻鴨隻，惟其上開訂購
    之鴨隻飼料，明顯逾其上開飼養鴨隻數量之所需用量，乃覺
    有異而停止繼續供貨，並即予以追討貨款，始發現乙○○所
    交付之上開6紙支票中，除附表二編號1所示之2紙小額支票
    兌現外，餘均遭退票，乙○○亦避不見面，興泰公司始知受
    騙，因認被告涉有刑法第339條第1項之罪嫌。
二、本件公訴意旨認被告涉犯詐欺取財罪嫌，無非以下列證據為
    其論據。
  (一)興泰公司客戶出貨明細表、客戶別帳款明細表等各乙份（警
    卷第13、14頁）、送貨通知單4張、如附表二編號2-5等4紙
    支票暨退票理由單各乙份（95年度偵字第835號卷第12-17頁
    ）、興泰公司客戶帳款明細表（95年度調偵續字第15號卷第
    14頁）、災害損失暨救助證明書乙張（95年度偵緝字第290
    號卷第27頁）等各乙份。
  (二)證人甲○○之證述（95年度偵字第835號卷第6、7頁）。
  (三)證人丙○○之證述（96年度偵續一字第25號）。
  (四)被告乙○○第一類票據信用資料查覆單（95年度調偵續字第
    15號卷第11頁）、鴨隻買賣合約書（警卷第17頁）。
  (五)如附表二編號2-5等4紙支票發票人之法務部票據信用資訊連
    結作業2份。
  (六)證人羅立成之證述（96年度偵續一字第25號卷）。
三、訊據被告固坦承其自94年6月13日起至同年9月5日止，陸續
    每隔幾日即向興泰公司訂購如附表一所示之蛋鴨飼料或原料
    ，並陸續以如附表二所示6紙支票抵付部分貨款（即其自94
    年6月13日起至8月29日止，向興泰公司購買取得之飼料共18
    1,790公斤、價金共1,624,486元之部分），嗣其所交付之上
    開6紙支票，除如附表二編號1所示2紙支票兌現外，餘均遭
    退票等事實，惟否認有何詐欺取財之犯行，辯稱：伊是跟哥
    哥曾明松合夥養鴨子，支付鴨子飼料貨款的支票是伊哥哥拿
    給伊使用，伊哥哥是作營造的下包。而伊原有鴨隻約2萬5千
    隻，是因為淹水後損失，且鴨子沒有辦法生蛋，才沒有辦法
    如期給付飼料貨款，然淹水後伊得到政府補助後有馬上整理
    鴨寮讓鴨子能趕快生蛋，伊才能有收入給付飼料貨款。又伊
    於風災之後曾請甲○○仲介補進鴨隻，伊養鴨的數量均維持
    在2萬5千隻左右，故需要這麼多飼料，後來又來一個風災，
    因政府事先沒說要補助，所以公所來時鴨隻屍體已清運了，
    始呈報損失1千餘隻，然實際損失5千多隻，伊有再向甲○○
    購入，祇是因後來又有個風災致伊損失更嚴重等語。
四、按犯罪事實應依證據認定之，無證據不得認定犯罪事實，刑
    事訴訟法第154條第2項定有明文。又檢察官就被告犯罪事實
    ，應負舉證責任，並指出證明之方法，刑事訴訟法第161條
    第1項定有明文，因此檢察官對於起訴之犯罪事實，應負提
    出證據及說服之實質舉證責任。其所提證據之證明力必須達
    於使法院確信起訴之犯罪事實為真實程度，倘其所提出之證
    據，不足為被告有罪之積極證明，或其闡明之證明方法，無
    從說服法官以形成被告有罪之心證，而有合理懷疑存在者，
    基於無罪推定之原則，即應為被告無罪判決之諭知（最高法
    院76年台上字第4986號判例、91年度台上字第5597號、92年
    度台上字第128號、第711號判決意旨參照）。且刑法第339
    條第1項之詐欺罪，以意圖為自己或第三人之不法之所有，
    施用詐術使人陷於錯誤而交付財物為犯罪構成要件。如行為
    人欠缺不法所有之意圖或無施用詐術之行為或其所用之方法
    ，不能認為詐術，亦不致使人陷於錯誤，即不得以詐欺罪相
    繩（最高法院46年台上字第260號判例意旨參照）。故民事
    債務當事人間，若有未依債務本旨履行給付之情形，原因非
    一，其因不可歸責之事由致無法給付，甚至債之關係成立後
    ，始惡意遲延給付，皆有可能，非必出於自始無意給付之詐
    欺罪一端，故別無積極證據之情形，自難單以被告單純債務
    不履行之狀態，即推定被告自始即有不法所有之意圖而施用
    詐術。故本件公訴人應就被告自始即明知其並無支付鴨隻飼
    料貨款之能力，所交支付貨款之客票屆期提示，定會遭退票
    ，竟仍基於為自己不法所有之概括意圖，執該支票向告訴人
    大量訂購超過其飼養蛋鴨所需飼料及原料，而惡意不付款，
    致告訴人陷於錯誤而交貨之構成要件，負有提出使本院確信
    真實程度證據之實質舉證責任，否則本院即應基於無罪推定
    之原則，為被告無罪判決之諭知甚明。
五、公訴人所舉上開證據，僅能證明：(一)被告自94年6月13日起
    至同年9月5日止，陸續每隔幾日即向興泰公司訂購如附表一
    所示之蛋鴨飼料或原料，並陸續以如附表二所示6紙支票抵
    付部分貨款（即其自94年6月13日起至8月29日止，向興泰公
    司購買取得之飼料共181,790公斤、價金共1,624,486元之部
    分），嗣其所交付之上開6紙支票，除附表二編號1所示2紙
    支票有所兌現外，餘均為退票。(二)被告於94年6月間豪雨風
    災發生前，已積欠案外人蘇振榮1百餘萬元債務，並簽立（
    鴨隻）買賣合約書乙張作為擔保清償上開債務。(三)如附表二
    所示編號2至5之退票時間分別如附表所示。(四)被告於94年6
    月間飼養蛋鴨於94年6月中旬遭遇豪雨及海棠颱風等災害，
    各損失蛋鴨1萬2千餘隻、1千5百隻。然並未能證明：(一)被告
    實際所養之鴨隻數係低於其向告訴人訂購之飼料或原料。(二)
    被告於如附表一所示時間，向告訴人購買飼料及原料時，即
    明知其所交付支付貨款之如附表二編號2至5所示客票，如屆
    期提示定會致退票。(三)被告向告訴人訂貨當時已全無支付貨
    款之能力而自始即惡意不付款。
六、經查：
  (一)被告於94年6月間向告訴人購入飼料時，是否養鴨約2萬5千
    隻：
   1.被告於94年6月20日向證人蘇振榮借款150萬元時，為擔保
     借款之清償，曾與證人蘇振榮就其所養鴨隻2萬5千隻訂立
     買賣合約書，並由甲○○擔任見證人乙節，業據證人蘇振
     榮、甲○○於警詢證稱屬實（警卷第5、9頁），復有買賣
     合約書在卷可憑（警卷第17頁）。
   2.證人即台南縣後壁鄉公所農業課獸醫羅立成於偵查中證稱
     ：「【（提示95年度偵緝字第290號卷內風災損失「證明書
     」）你有印象？】我有印象，本件我在風災之前的常態調
     查時，有經被告告知其所養的蛋鴨有25000餘隻，後來94年
     風災過後，我也有去現場看過，確認他所養的鴨隻分別死
     亡及流失12000、1500左右，上開證明書是我根據現實情況
     來撰寫的。」等語（偵續一字第25號卷第14頁），復有該
     證明書在卷可憑（偵緝字卷第27頁）。
   3.綜上，被告於94年6月間，應未能預知告訴人將提出本案告
     訴，自未能事先即預知有訴訟需求而向蘇振榮、羅立成佯
     稱其所養鴨隻數量為2萬5千餘隻，是以，依前開證人蘇振
     榮、甲○○、羅立成之證言及買賣合約書之記載，應足認
     被告向告訴人購買飼料時其所飼養之鴨隻確約為2萬5千隻
     。
  (二)被告取得系爭支票之來源：
    證人即附表2編號1支票之發票人丙○○於原審審理中結稱：
    「（你是否認識在場被告乙○○？）認識。我是因為本身有
    養鴨才認識被告乙○○，我沒有與被告乙○○合資養鴨。（
    你是否知道被告乙○○曾經向他大哥曾明松借票支付鴨隻飼
    料貨款？）被告乙○○的大哥曾明松曾經將票借給被告乙○○，我不知道作何用，因為我當時人也在現場，我在被告乙○○鴨寮泡茶時有看到曾明松將票交給被告乙○○。（被告
    乙○○養鴨是從何時開始？）大約4、5年前被告乙○○就開
    始養鴨子，我比被告乙○○還早就開始養鴨子，我是在新營
    養鴨子，被告乙○○是在後壁鄉養鴨子。…（被告乙○○向
    其大哥曾明松借票時，曾明松的經濟狀況如何？）曾明松是
    小包商，經濟狀況不錯。」等語（見原審院卷第94-96、98
    頁），核與證人甲○○於原審證稱：「（被告乙○○是與何
    人合作飼養鴨隻？）被告乙○○有與他舅舅飼養鴨隻，也有
    與他哥哥合作飼養鴨隻。」等語（見原審卷第123頁）相符
    ，則被告既與其兄曾明松合夥養鴨，其支付告訴人貨款之如
    附表二編號2至5所示客票，因係曾明松所交付，基於其對曾
    明松之信賴因素，自難遽認其明知該支票係芭樂票，屆期提
    示定會遭退票，是被告辯稱其所交付如附表二編號2-5所示
    支票係其哥哥曾明松所交付，其並不知係屆期未能兌現之芭
    樂票，尚非無據。
  (三)被告自94年6月13日起同年9月5日止，所飼養之鴨隻是否維
    持在2萬5千隻左右：
    證人甲○○於原審審理中結稱：「（你是否曾經賣蛋鴨給被
    告乙○○？）有的。（何時賣蛋鴨給被告乙○○？）有1年2
    個月間有連續3次颱風，就是麻豆淹大水那次，大約3、4年
    前的事情，第2次風災後被告乙○○開始向我買蛋鴨。（被
    告乙○○買幾次，總共買多少隻？）風災之前被告乙○○就
    有拜託我買鴨子，風災後購買的那次是5千隻蛋鴨，且是體
    型比較大可以生蛋的鴨隻。…（被告乙○○向你購買鴨隻時
    ，被告乙○○當時飼養幾隻鴨隻？）被告乙○○當時大約飼
    養2萬5、6千鴨隻，因為第2次風災之後被告乙○○有損失鴨
    隻，所以才找我購買5千隻鴨隻。（補上你賣給被告乙○○5
    千隻鴨隻後，被告乙○○當時飼養多少鴨隻？）大約2萬5千
    鴨隻左右，因為風災被告乙○○大約損失5千隻左右，所以
    向我購買5千隻補進去。（被告乙○○叫你去買鴨隻大約是
    幾月份的事情？）我不清楚，我只知道是第2次颱風過後的
    事情。…（被告乙○○當時的養鴨場設在那裡？）設在後壁
    鄉。（你剛才證述你介紹別人賣鴨給被告乙○○時是第2次
    風災，該次風災是否為海棠颱風？）我不清楚，我只知道第
    2次颱風後被告乙○○才請我仲介鴨隻賣他，結果買入的鴨
    隻連同被告原本飼養的鴨隻又被第3次颱風損害，鴨隻大約
    要養1個月以後才會開始產蛋，第3次颱風距離第2次颱風間
    隔不到1個月，被告鴨隻剛要生蛋時就又被颱風吹走了，因
    為被告養鴨場位置受到鹽水溪沿岸工程施工不當影響才會淹
    水讓鴨隻損失嚴重。（你賣被告乙○○鴨隻之前，有無看過
    被告乙○○養鴨場還剩下多少鴨子？）被告有4個場，有壹
    個場空的，壹個場大約5、6千鴨隻，所以被告當時大約有2
    萬5千隻左右。…我賣鴨隻給被告乙○○當時，我去被告乙○○的養鴨場時大約還剩下1萬9千隻。」等語（見原審卷第
    120至123頁），足見被告於遭遇第2次颱風後，損失約5千隻
    後，復向證人甲○○購入5千隻補足，再參酌前開說明，應
    足認被告自94年6月13日起同年9月5日止，所飼養之鴨隻應
    均維持在2萬5千隻左右無訛。
  (四)告訴人是否因被告之詐術而陷於錯誤：
    1.證人甲○○於原審亦證稱：「（被告乙○○飼養2萬5千隻
      鴨隻，1個月飼料費用要多少錢？）依照我的方式飼養要
      60萬至80萬元，如添加更多營養品要更多錢。」等語，是
      被告所飼養之鴨隻，於通常情形下每月約需花費60至80萬
      元之飼料，則自94年6月13日起至同年9月5日止，被告向
      告訴人購買如附表一所示價金共1,986,749元之飼料及原
      料，尚符其飼養之鴨隻所需，其並無公訴人所指僅飼養1
      萬餘隻鴨子，而向告訴人購買顯逾其飼養之鴨隻所需之飼
      料之詐欺情事，易言之，被告所購入之飼料係2萬5千隻鴨
      隻所需，則被告依飼養鴨隻之所需而購入飼料，自難認其
      購入飼料時曾對告訴人施以詐術。
    2.證人即告訴人之代理人葉文隆於原審審理中結稱：「（貴
      公司與被告乙○○是何時開始有蛋鴨飼料生意往來？）94
      年6月13日以後，第一批飼料交貨是17日。（被告乙○○
      向你們公司訂貨，是否到目前為止只有給付附表二編號1
      這筆貨款而已？）是的。第一筆貨款被告乙○○是拿客票
      來兌現，其他都沒有給付。（其他貨款還有客票，為何你
      們公司要收受，有無經過徵信？）我們公司做生意會收客
      票，然後會去查有無退票紀錄，當時附表二編號2-5的支
      票沒有退票紀錄後，我們會請被告背書後才收受，這4張
      支票後來才跳票。（你們與被告乙○○買賣飼料，有無去
      被告的養鴨場查看被告是否真的有相當的鴨隻數量需要購
      買這麼多的飼料？）業務員會先到被告養鴨場查看過被告
      是否有養鴨，養鴨數量也有粗略估算，大部分都是聽客戶
      的陳述數量，正常需要到現場查看。（你們公司賣給被告
      的飼料是在那年風災之前或之後？）6月12日善化第1次風
      災大水之後我們公司才與被告乙○○開始有生意往來，之
      後7、8月才發生海棠颱風。（發生第2次海棠颱風及第3次
      風災時被告有無向你們叫貨？）有的。只要被告叫貨我們
      就出貨。（附表一編號2被告既然沒有給付現金或交付支
      票，為何附表一編號3還要繼續出貨給被告？）因為我們
      這個行業會考量到養鴨人家比較有困難，我們公司還是會
      繼續出貨給他們，因為鴨隻還是要持續吃飼料，直到我們
      發現不對勁時才停止出貨給被告。」等語在卷 (見原審卷
      第125-128頁），足認告訴人銷貨予被告時，對於被告飼
      養之鴨隻數量、所需飼料、所執客票之信用及其償債能力
      ，曾為相當程度之評估，加以謀求培植客戶因素，致於被
      告遭受2次颱風之重大損失期間，仍應被告所需如數出貨
      ，自難認其之所以願售貨予被告，係因被告對之故意施用
      詐術方法致其陷於錯誤所致。
  (五)被告是否自始即無意清償：
    證人甲○○於原審亦證稱被告所飼養之2萬5、6千隻鴨隻，
    如順利養成生蛋，1天就有7、80箱鴨蛋，可以收入3、4萬元
    等語，且94年6月起至9月初起，確有2個強烈颱風、一個中
    度颱風，有中央氣象局之颱風資料查詢結果在卷可稽（本院
    卷第34頁），則被告於購入飼料之初，本即有利潤可期，詎
    於尚未能養成時，竟遭遇風災，致鴨隻損失嚴重，是被告因
    天災而週轉失靈致影響其償債能力，應非其始料所及，是尚
    難僅憑被告事後未能如期清償債務，即遽論被告於購貨之初
    即有詐欺取財之故意。
七、綜上各情參互觀之，本件自足認檢察官就上開詐欺取財罪之
    構成要件，所舉證據並未達於使本院確信為真實程度，仍有
    合理之懷疑存在，被告辯稱其無詐欺取財之犯意，所辯各情
    尚非不可採信，揆諸上開說明，應認被告被訴犯罪不能證明
    ，諭知無罪，以免冤抑。原審以不能證明被告犯罪，諭知被
    告無罪，核無不合。檢察官上訴意旨仍執陳詞指摘原判決採
    證不當，為無理由，應予駁回。
據上論結，應依刑事訴訟法第368條，判決如主文。
本案經檢察官邱克斌到庭執行職務。
中    華    民    國    98    年    8     月    6     日
                  刑事第二庭  審判長法  官   葉居正
                                    法  官   郭千黛
                                    法  官   洪碧雀
以上正本證明與原本無異。
不得上訴。
                                    書記官   王薇潔
中    華    民    國    98    年    8     月    6     日
 附表一
 ┌─┬─────┬────┬────┬─────┬──────┐
 │編│日期      │訂購品項│數量（公│價金（新台│付款方式    │
 │號│          │        │斤）    │幣:元）   │            │
 ├─┼─────┼────┼────┼─────┼──────┤
 │1 │94年6月17 │蛋鴨飼料│181,790 │1,630,100 │以如附表二所│
 │  │日起至94年│        │        │（含利息）│示支票支付  │
 │  │8月29日止 │        │        │          │            │
 │  │（共約29次│        │        │          │            │
 │  │）        │        │        │          │            │
 ├─┼─────┼────┼────┼─────┼──────┤
 │2 │94年8月10 │原料    │20,780  │111,642   │無          │
 │  │日、24 日 │        │        │          │            │
 │  │          │        │        │          │            │
 ├─┼─────┼────┼────┼─────┼──────┤
 │3 │94年8月30 │蛋鴨飼料│26,930  │245,007   │無          │
 │  │日、同年9 │        │        │          │            │
 │  │月5日     │        │        │          │            │
 └─┴─────┴────┴────┴─────┴──────┘
 附表二
 ┌─┬─────┬────┬──────┬────┬────┬──┬─┐
 │編│支票號碼  │票面金額│發票人      │發票日期│付款銀行│兌現│備│
 │號│          │（新台幣│            ├────┤        │情形│註│
 │  │          │）      │            │退票日期│        │    │  │
 ├─┼─────┼────┼──────┼────┼────┼──┼─┤
 │1 │0000000、 │56,300、│丙○○、    │94年8月5│復華銀行│均兌│  │
 │  │0000000   │22,216  │丙○○      │日      │佳里分行│現  │  │
 ├─┼─────┼────┼──────┼────┼────┼──┼─┤
 │2 │0000000   │50萬元  │笙邦有限公司│94年10月│合作金庫│未兌│  │
 │  │          │        │、黃良文    │10日    │銀行東門│現  │  │
 │  │          │        │            ├────┤        │    │  │
 │  │          │        │            │94年10之│分行    │    │  │
 │  │          │        │            │14日    │        │    │  │
 ├─┼─────┼────┼──────┼────┼────┼──┼─┤
 │3 │0000000   │27萬元  │晶頂國際有限│94年10月│第一商業│同上│  │
 │  │          │        │公司、潘重雄│10日    │銀行長春│    │  │
 │  │          │        │            ├────┤        │    │  │
 │  │          │        │            │94年10月│分行    │    │  │
 │  │          │        │            │14日    │        │    │  │
 ├─┼─────┼────┼──────┼────┼────┼──┼─┤
 │4 │0000000   │503,800 │笙邦有限公司│94年10月│合作金庫│同上│  │
 │  │          │        │、黃良文    │15日    │銀行東門│    │  │
 │  │          │        │            ├────┤        │    │  │
 │  │          │        │            │94年10月│分行    │    │  │
 │  │          │        │            │14日    │        │    │  │
 ├─┼─────┼────┼──────┼────┼────┼──┼─┤
 │5 │FA0000000 │30萬    │晶頂國際有限│94年10月│第一商業│同上│  │
 │  │          │        │公司、潘重雄│25日    │銀行長春│    │  │
 │  │          │        │            ├────┤        │    │  │
 │  │          │        │            │94年10月│分行    │    │  │
 │  │          │        │            │14日    │        │    │  │
 └─┴─────┴────┴──────┴────┴────┴──┴─┘


司法院資訊處製作；財團法人民間司法改革基金會備份。
